【裁判字號】    96,智,93
【裁判日期】    971128
【裁判案由】    侵權行為損害賠償等
【裁判全文】
臺灣臺北地方法院民事判決                96年度智字第93號
原      告  甲○○
被      告  乙○○
上列當事人間侵權行為損害賠償等事件，本院於97年11月11日
言詞辯論終結，判決如下：
    主  文
被告應給付原告新臺幣貳拾萬元，及自民國九十六年十二月十九
日起至清償日止按年息百分之五計算之利息。
原告其餘之訴駁回。
訴訟費用由被告負擔四分之一，餘由原告負擔。
本判決得假執行。
原告其餘假執行之聲請駁回。
    事實及理由
一、原告起訴主張：如原證一所示之松雀鷹、帝雉、台灣藍鵲、
    五色鳥、樹鵲、黑面琵鷺、藪鳥、青背山雀等8張攝影著作
    （下稱系爭著作），為原告所拍攝，受國家所制定之著作權
    法保護之，任何人欲使用該等攝影圖像均需經得原告之同意
    或授權，否則即違反著作權法之規定。系爭著作8張，原告
    曾授權給予國立鳳凰谷鳥園網站使用於台灣鄉土鳥類網頁。
    詎被告未經原告授權或同意，擅自重製及公開傳輸系爭著作
    於http://www .ebook2.com.tw/0308/24.htm 及http://p22
    36p.myweb.hin et.net/ebook2/taiwanbird.htm網站之網址
    設立之網頁「電子書2.0版」，主要係吸引顧客購買被告於
    系爭網站上所銷售之產品「御用養生機」、「即時網路開店
    機」，係屬嚴重之侵權行為，侵害原告著作權法第22條原告
    所專有之「重製權」及著作權法第26條之1原告所專有之「
    公開傳輸權」，原告對外授權費用是每張新台幣（下同）25
    ,000 元。被告未經合法授權，同時侵害重製權及公開傳輸
    權，因此一張之損害費用以5萬元計算。為此，爰依據著作
    權法第88條第1項、第89條及民法第184條第1項前段，聲明
    請求：(一)被告應給付原告80萬元及自起訴狀繕本送達翌日起
    至清償日止按年息百分之5計算之利息。(二)被告應負擔費用
    以16號字型將本件民事「道歉啟事」登載在聯合報全國版（
    包含A 、B版）之第1版下半頁1天。(三)第一項聲明，原告願
    供擔保請准予宣告假執行。
二、被告則抗辯：伊並未侵害著作權，本案刑事部份已經台灣台
    北地方法院檢察署96年度調偵字第633號偵查後受不起訴處
    分。原告誇大不實移花接木，應提出有侵害原告著作權之證
    明。故聲明：駁回原告之訴，並陳明如受不利判決，願供擔
    保，請准宣告假執行。
三、兩造不爭執之事項：
  (一)原告為系爭著作之著作權人，依法享有系爭著作之重製權及
    公開傳輸權。
  (二)被告未經原告授權或同意，於http://p2236p.myweb.hinet.
    net/ebook2/taiwanbird.htm（下稱系爭網頁）使用系爭著
    作製作圖像，於網頁上記載「自己輕鬆的架設專業的電子商
    務網站  乙○○0000000000」，下方之鳥類攝影圖像及網頁
    內容與國立鳳凰谷鳥園終身學習網路教材有關「台灣鄉土鳥
    類」之網頁影像完全相同，惟無法點選進入「台灣鄉土鳥類
    」之網頁內容，並記載http://taiwanbird.fhk.gov.tw /，
    系爭網頁上僅「自己輕鬆的架設專業的電子商務網站  乙○
    ○0000000000」及「開始」之部分可供點選，「乙○○0000
    000000」部分經點選後係進入「http://www.ebook2.com.tw
    /100/thiz/thiz.htm」，經點選「開始」後係輪流播放「鄉
    土鳥類  鳥類資料庫」、「生態與保育  鳥類在台灣  台灣
    鳥類的危機」及「鳥族樂園  介紹許多野生的鳥類  青背山
    雀」之影像，惟無法再點選進入鳥類資料庫，上開影像與鳳
    凰谷鳥園網站之內容大致相同，未載明著作權人為原告，並
    將系爭網頁利用網際網路公開傳輸，供不特定人搜尋點閱。
  (三)系爭網頁之鳥類攝影圖像均係重製自國立鳳凰谷鳥園終身學
    習網路教材網站之「台灣鄉土鳥類」網頁影像。
  (四)原告就系爭網頁之鳥類攝影圖像授權國立鳳凰谷鳥園重製於
    終身學習網路教材網站之「台灣鄉土鳥類」網頁，並授權其
    公開傳輸予不特定人。
  (五)系爭網頁可以連結到原證5及原證6被告銷售商品之網站，被
    告已於96年6月停止上開商業網站之使用。
四、得心證之理由：
    本件爭點在於：(一)被告是否不法侵權原告就系爭著作之著作
    財產權？(二)原告是否因被告之行為受有損害？若有，其損害
    額為若干？茲分述如下。
  (一)被告未經原告授權或同意，於系爭網頁上重製及公開傳輸原
    告擁有著作財產權之系爭著作，已侵害原告就系爭著作之著
    作財產權：
    1.按著作權法第22條第1項、第26條之1明文規定著作人專有
      重製及公開傳輸其著作之權利。查原告為系爭著作之著作
      人，專有重製及公開傳輸系爭著作之權利，而被告未經原
      告同意或授權，擅自於系爭網頁重製及公開傳輸系爭著作
      等情，為兩造所不爭執，又被告上開利用行為，並不合於
      著作權法第44條至第63條任一款所定「著作財產權之限制
      」之要件，是接下來須審究者，乃被告上開重製及公開傳
      輸系爭著作之行為是否為合理使用？如是，則被告未侵害
      原告之著作財產權，如否，被告上開行為即構成著作財產
      權之侵害。
    2.次按著作之利用是否為合理使用，應審酌包括下列事項之
      一切情狀以為判斷：(1)利用之目的及性質，包括係為商業
      目的或非營利教育目的。(2)著作之性質。(3)所利用之質量
      及其在整個著作所占之比例。(4)利用結果對著作潛在市場
      與現在價值之影響。著作權法第65條第2項定有明文。查
      被告未經原告授權或同意，於系爭網頁使用系爭著作製作
      圖像，於網頁上記載「自己輕鬆的架設專業的電子商務網
      站  乙○○0000000000」，下方之鳥類攝影圖像及網頁內
      容與國立鳳凰谷鳥園終身學習網路教材有關「台灣鄉土鳥
      類」之網頁影像完全相同，惟無法點選進入「台灣鄉土鳥
      類」之網頁內容，並記載http://taiwanbird.fhk.gov.
      tw /，系爭網頁上僅「自己輕鬆的架設專業的電子商務網
      站  乙○○0000000000」及「開始」之部分可供點選，「
      乙○○0000000000」部分經點選後係進入「http://www.
      ebook2.com.tw/100/thiz/thiz.htm」，經點選「開始」
      後係輪流播放「鄉土鳥類  鳥類資料庫」、「生態與保育
        鳥類在台灣台灣鳥類的危機」及「鳥族樂園介紹許多野
      生的鳥類青背山雀之影像，惟無法再點選進入鳥類資料庫
      ，上開影像與鳳凰谷鳥園網站之內容大致相同，未載明著
      作權人為原告，並將系爭網頁利用網際網路公開傳輸，供
      不特定人搜尋點閱等情，為兩造所不爭執，並有相關網頁
      資料附卷可稽（本院頁第75-79頁）。依上開網頁內容分
      析被告利用原告著作是否為合理使用，可知：
      (1)利用之目的及性質：兩造均不爭執系爭網頁利用原告著
        作之來源係重製自國立鳳凰谷鳥園，而系爭網頁並無法
        點選進入「台灣鄉土鳥類」之網頁，僅有「自己輕鬆的
        架設專業的電子商務網站  乙○○0000000000」及「開
        始」之部分有超連結可供點選，點選後則輪流播放含原
        告系爭著作之影像內容，然無法再點選進入鳥類資料庫
        ，均如前述，是被告利用原告著作之方式，並非單純透
        過超連結介紹國立鳳凰谷鳥園之網站予瀏覽其網頁之人
        ，而顯意在誤導網頁瀏覽者使其誤認國立鳳凰谷鳥園之
        網站為其所製作，進而向被告詢問如何「自己輕鬆的」
        架設如上開鳥園網站般「專業的電子商務網站」，是其
        利用之性質及目的顯具商業性，而非為非營利教育目的
        。又被告利用系爭著作之方式，係替代的（substituti
        ve）而非轉變的（transformative），換言之，被告之
        利用係完全剽竊原告著作，非為達其他社會價值或目的
        而「轉變性的」利用系爭著作（如為諷刺時政必要而改
        編他人之歌詞者屬是），自難謂其利用尚在合理範圍內
        。
      (2)著作之性質：系爭著作為攝影著作，且觀諸卷附原證一
        照片所示之系爭著作，其攝影之角度、光影、欲攝得鳥
        類之姿態等均有所講究，其原創性程度堪認非低。
      (3)所利用之質量及其在整個著作所占之比例：依系爭網頁
        內容所示，被告利用原告著作之最精華部分（即各個鳥
        類姿態），其比例幾乎已達百分之百。
      (4)利用結果對著作潛在市場與現在價值之影響：被告利用
        系爭著作之結果，雖不致直接與原告在攝影著作市場中
        有直接競爭之關係，然已侵蝕原告透過系爭著作本可獲
        取之授權利益，是其利用對系爭著作潛在市場並非沒有
        影響。
    3.綜上所述，被告上開利用系爭著作之行為，尚難認屬合理
      使用，從而，其未經原告授權或同意，於系爭網頁上重製
      及公開傳輸原告擁有著作財產權之系爭著作，已侵害原告
      就系爭著作之著作財產權。
  (二)原告因被告之侵害行為所受損害額之認定：
    按因故意或過失不法侵害他人之著作財產權或製版權者，負
    損害賠償責任。數人共同不法侵害者，連帶負賠償責任。前
    項損害賠償，被害人得依左列規定擇一請求：(一)依民法第21
    6條規定請求。但被害人不能證明其損害時，得以其行使權
    利依通常情形可得預期之利益，減除被侵害後行使同一權利
    所得利益之差額，為其所受損害。(二)請求侵害人因侵害行為
    所得之利益。但侵害人不能證明其成本或必要費用時，以其
    侵害行為所得之全部收入，為其所得利益。依前項規定，如
    被害人不易證明其實際損害額，得請求法院依侵害情節，在
    新臺幣10,000元以上500,000萬元以下酌定賠償額。如損害
    行為屬故意且情節重大者，賠償額得增至新臺幣1,000,000
    元，著作權法第88條著有明文。被告有侵害原告著作財產權
    之行為，且至少致原告受有授權金之損害，均如前述，是原
    告請求被告賠償其損害，自屬有據。經查，原告雖主張其攝
    影著作之授權金為每張25,000元，被告共利用8張，且因被
    告非法利用，致其為主張權利而耗費精神、時間，應有倍數
    之賠償，始得遏止，是每張攝影著作應以5萬元計算其損害
    賠償額，計侵害重製權及公開傳輸權部分各應賠償40萬元，
    合計80萬元等語，惟被告未經原告授權而使用系爭著作時，
    將致原告減少授權金之利益，本院固得依此標準計算原告損
    受之損害，但依卷附原告提出之授權使用合約書（原證20）
    ，其係以每張25,000元之價格授權他人重製及公開傳輸，是
    本件原告主張重製權及公開傳輸權之侵害應分開各以每張著
    作25,000元計算，尚有重複；另著作權法第88條之損害賠償
    規定目的在填補損害而非懲罰被告，是原告主張應以授權金
    之2倍計算其損害額，亦嫌無據。查原告既自承係以每張25,
    000元之價格授權他人使用其攝影著作，已如前述，故以此
    計算原告得請求被告賠償之金額，應為20萬元【計算式：25
    ,000x8=200,000 】。
  (三)原告依著作權法第89條請求被告登報部分：
    按著作權法第89條固規定被害人得請求由侵害人負擔費用，
    將判決書內容全部或一部登載新聞紙、雜誌，惟本件原告係
    請求被告將「道歉啟事」而非「判決」登報，尚與上開規定
    不合，本院自無從允准。
  (四)綜上所述，原告請求被告給付20萬元，及自起訴狀繕本送達
    翌日即96年12月19日起至清償日止，按年息5%計算之利息，
    為有理由，應予准許，逾此部分之請求則無依據，應予駁回
    。
五、假執行之宣告：
    兩造均陳明願供擔保，聲請宣告假執行及免為假執行，經核
    原告勝訴部分，所命給付之金額未逾50萬元，應依職權宣告
    假執行，被告聲請宣告免為假執行核無不合，爰酌定相當之
    擔保金額准許之；至原告敗訴部分，其假執行之聲請，因訴
    之駁回而失所附麗，不應准許。
六、訴訟費用之負擔：民事訴訟法第79條。
中    華    民    國    97    年    11    月    28    日
                  民事第二庭    法  官  歐陽漢菁
以上正本係照原本作成
如對本判決上訴，須於判決送達後20日內向本院提出上訴狀
中    華    民    國    97    年    11    月    28    日
                                書記官  王黎輝


司法院資訊處製作；財團法人民間司法改革基金會備份。
